【裁判字號】    93,訴,708
【裁判日期】    950426
【裁判案由】    移交帳簿物品
【裁判全文】
臺灣嘉義地方法院民事判決               93年度訴字第708號
原      告  嘉義縣大埔鄉農會
法定代理人  丙○○
訴訟代理人  林崑地律師
複  代理人  何永福律師
被      告  甲○○
訴訟代理人  乙○○
當事人間請求移交帳簿物品事件，本院於民國95年4月12日言詞
辯論終結，判決如下：
    主    文
被告應給付原告新臺幣壹萬貳仟玖佰玖拾伍元，及自民國九十四
年十二月十七日起至清償日止，按週年利率百分之五計算之利息
。
原告其餘之訴駁回。
訴訟費用由被告負擔千分之二十九，餘由原告負擔。
本判決第一項得假執行。但被告如於執行標的物拍定、變賣前以
新臺幣壹萬貳仟玖佰玖拾伍元為原告預供擔保，得免為假執行。
原告其餘假執行之聲請駁回。
    事實及理由
一、訴狀送達後，原告不得將原訴變更或追加他訴。但有下列各
    款情形之一者，不在此限：…二、請求之基礎事實同一者。
    …七、不甚礙被告之防禦及訴訟之終結者。民事訴訟法第25
    5條第1項第2款、第7款定有明文。而訴之預備的合併，以原
    告所主張之數項法律關係不能並存為其要件。法院應就先位
    之訴先為審判，必待先位之訴無理由時，始得就預備之訴調
    查裁判。最高法院83年度臺上字第2784號判決意旨得資參照
    。
    本件原告起訴聲明原為：１、被告應返還供銷部食品加工廠
    自民國90年6月29日起至93年4月30日止之明細分類帳簿、貨
    品帳簿、材料帳簿予原告。２、被告應返還供銷部食品加工
    廠財產保管移交清冊所載物品予原告。３、願供擔保，請准
    宣告假執行。嗣於訴狀送達後，將訴之聲明變更、追加為(甲)
    先位聲明：１、被告應交付原告如附表所示數量編號1至26
    之無瑕疵新品。２、被告應給付原告新臺幣（下同）150000
    元，及自94年12月17日起至清償日止，按週年利率百分之5
    計算之利息。３、願供擔保請准宣告假執行。(乙)備位聲明：
    １、被告應給付原告443972.2元（原告誤計為443975.2元）
    ，及自94年12月17日起至清償日止按週年利率百分之5計算
    之利息。２、願供擔保請准宣告假執行。原告上開先位聲明
    、備位聲明內容，參酌上開最高法院判決意旨，核與預備之
    訴以先位之訴與備位之訴之法律關係不能並存之要件不符，
    故非訴之預備合併，而係不合法。然細繹(甲)、(乙)2項聲明內
    容，其真意應係被告若無法交付如附表編號1至26所示之無
    瑕疵新品，即應依如附表編號1至26所示單價以金錢賠償原
    告，2項聲明僅係損害賠償方法之不同，是本院仍就原告下
    述訴之聲明予以審判。又原告上開訴之變更及追加，因請求
    之基礎事實仍係同一，亦不甚礙被告之防禦及訴訟之終結，
    故應予准許，先予敘明。
二、原告起訴聲明：１、被告應交付原告如附表所示編號1至26
    之無瑕疵新品，如無實物時，即應給付原告293972.2元，並
    應給付原告150000元，及均自94年12月17日起至清償日止，
    按週年利率百分之5計算之利息。２、願供擔保請准宣告假
    執行。而主張下列各情：
    被告係原告聘僱之供銷部人員，兩造為僱傭關係。被告於87
    年10月12日起承辦供銷貨品倉管業務，89年2月25日承辦購
    物中心業務，90年6月26日接辦農特產品加工及農器具販售
    業務，92年9月9日代理供銷部主任，並保管如附表編號1至
    26之物品，嗣於93年3月1日辭職。原告於被告任職期間內，
    委任其接辦農特產品加工及農器具販售業務，故兩造亦存有
    委任契約，被告辭職即係終止與原告間之僱傭及委任契約。
    原告以93埔會字第0481號函請被告於93年3月17日前移交如
    附表編號1至26之物品，然其未依期履行。原告再於同年6月
    以存證信函催告被告於7日內移交，該函於同月17日達到被
    告，惟至今仍未移交如附表編號1、3、4、10、16所示缺少
    數量之物品予原告，其係可歸責。而附表編號2、5-9、11-1
    5、17-26之物品，均由被告負責採購、加工製成產品出售，
    其未盡善良管理人之注意採購過量，且未於附表編號2、5-9
    、11-15、17-26之物品保存有效期限內將其製成產品出售，
    致逾有效期限而腐壞，其處理委任事務有過失，被告應負賠
    償之責而應交付原告如附表編號1-26之無瑕疵新品予原告。
    若被告無法交付無瑕疵新品，即應賠償原告293972.2元。被
    告於任職期間出賣原告所有之麻竹筍予南台食品有限公司（
    下稱南台公司），經該公司交予被告2紙金額均各為75000元
    之支票以支付貨款，然該2紙支票經提示均未兌現，被告就
    貨款150000元應負賠償之責，故原告依民法第767條、第541
    條第1項、第544條之法律關係訴請被告給付如上開聲明所示
    。
二、被告則聲明：１、原告之訴及假執行之聲請均駁回，２、如
    受不利判決，願供擔保請准宣告免為假執行，而以下列各詞
    置辯：
（一）原告於被告提出離職申請後，遲未指定正式受移交人，致
      原告未能完成移交手續。附表編號1至26之物品現仍置放
      於原告倉庫，被告否認原告主張如附表編號1至26所示物
      品缺少及腐壞之數量。缺少之原因係原告倉庫堆積過多雜
      物疏未整理致原告誤認物品短少；或經原告於被告離職後
      自行取用以製成產品出售；或因原告預算不足未能辦理原
      、物料沖轉銷帳手續，致帳面上有短少之情形，故附表編
      號1、3、4、10、16物品數量之缺少，係不可歸責於被告
      。例如：編號9之梅露25L，於兩造會同清點時找到半罐，
      另1罐內留存有梅子，顯係原告於被告離職後自行取用；
      編號16之冰糖係原告供銷部製成梅露所需之原料，被告離
      職時尚未辦理沖銷轉帳，自得由承接原告業務之證人戊○
      ○辦理沖銷轉帳。而編號3之百香果汁（2.4L）、編號4之
      百香果汁（750g），(1)於被告離職時，存貨明細分類帳登
      載2項之金額合計為84331元。(2)被告離職時移交百香果汁
      （750g）132罐，金額5384元，百香果汁（2.4L)198 罐，
      金額23661元，合計29045元。(3)被告於93年12月31日至原
      告處呈報代收款項沖轉存貨售出百香果汁（750g）1514罐
      ，金額61347元，百香果汁（2.4L）153罐，金額18286元
      ，合計為79633元，故被告於93年4月30日移交原告代理主
      任丁○○之百香果汁即(2)＋(3)之金額合計係108678元，扣
      除原告所列應移交之百香果汁即(1)之金額84331元，尚餘
      24347元，故編號3、4之百香果汁數量並未缺少。編號1硬
      頭刀柄已逾折舊年限而無價值。附表所列腐壞、缺少之物
      品，係原告日常經銷之原、物料，依一般情形，原告本可
      報理、監事會辦理沖銷，然其因財務困難預算不足而未能
      辦理沖銷，即推諉責任訴請被告賠償。
（二）原告所主張腐壞之物品，係被告依原告主管之指示而採購
      ，上開物品損壞之原因係原告主管錯估市場需求、採購過
      量而滯銷所致，非可歸責於被告，且附表編號1、3、4、1
      0、16之物品均屬天然原、物料，其逾保存期限本會腐壞
      ，此損害之發生與被告無相當因果關係。
（三）原告為麻竹筍之出賣人，南台公司所交付2紙支票未獲兌
      現，本應由原告自行向該公司催討貨款，原告請求被告賠
      償貨款150000元，依法無由。
三、原告主張被告自87年10月12日起承辦供銷貨品倉管，89年2
    月25日起承辦購物中心業務，90年6月26日接辦農特產品加
    工及農器具販售業務，於同月29日受訴外人莊峰哲移交而保
    管附表編號1至26之物品，92年9月9日代理供銷部主任，而
    保管附表編號1至26之物品，嗣於93年3月1日辭職。原告以
    93 埔會字第0481號函請被告於93年3月17日前移交附表編號
    1至26之物品，再於同年6月以存證信函催告被告於7日內移
    交，該函於同月17日達到被告。被告出售原告所有之麻竹筍
    予南台公司，該公司用以支付貨款之2紙合計150000元之支
    票未獲兌現，有90年6月29日大埔鄉農會供銷部食品加工廠
    財產保管移交清冊、聘僱員工名冊、存證信函支票及退票理
    由單附卷為憑，被告對此亦不爭執（本院第2卷第5頁不爭點
    整理結果），應認為真實。
    原告主張被告未移交附表編號1、3、4、10、16之物品，且
    未於附表編號2、5-9、11-15、17-26之物品有效期限內將其
    製成產品出售，致逾保存期限而損壞。南台公司所交付2紙
    支票未獲兌現，故被告處理委任事務有過失，而應交付無瑕
    疵之新品且賠償貨款之損害，被告則以上開情詞置辯，故本
    件應審究之爭點為：(1)附表編號1至26物品缺少、腐壞之數
    量為何，(2)各該物品之腐壞、缺少，及原告未能收取之貨款
    是否可歸責於被告而應由其賠償（同卷第57頁），爰分敘如
    下：
（一）原告訴請被告交付附表編號1至26之無瑕疵新品，其訴訟
      標的為物之交付請求權。經本院95年3月1日言詞辯論期日
      當庭諭知原告應於30日內陳報廠牌、品質以特定所請求之
      標的物，其嗣以書狀陳明編號1至26之物品均無標示。惟
      債之標的應適法、可能、確定，原告既未能特定請求之標
      的物，則訴之聲明即未確定，故此部分訴訟為不合法，應
      予駁回。
（二）被告到職日期為79年8月13日，有聘僱員工名冊附卷為憑
      ，故應適用89年7月19日修正公布前之農會法第26條、90
      年12月31日修正公布前之農會法施行細則第30條，先予敘
      明。89年7月19日修正公布前之農會法第26條第1項：「農
      會總幹事以外之聘任職員，由總幹事就農會統一考試合格
      人員中聘任並指揮、監督」。90年12月31日修正公布前之
      農會法施行細則第30條：「農會總幹事之職責如左：一、
      執行理事會之決議。二、聘僱與解聘、僱所屬員工。三、
      指揮監督所屬職員推行會務與業務。四、訓練、考核、獎
      懲所屬員工。…」，依上開農會法及同法施行細則，並參
      酌農會法第5章職員之規定，可知農會除理監事、農事小
      組正副組長為選任，總幹事由理事會就中央或直轄市主管
      機關遴選之合格人員中聘任者外，其餘聘任人員均由總幹
      事聘任及指揮監督，故應認農會與所聘用職員間為僱傭關
      係。而依農會員工職務劃分表第6項供銷業務載明：農產
      品倉儲、加工及共同運銷、農業生產資材與會員生活用品
      之供銷及服務，可認被告90年6月26日接辦農特產品加工
      及農器具販售業務，並於同月29日受莊峰哲移交保管如附
      表編號1至26之物品，僅係受僱職務內容之調整，依上開
      農會法、同法施行細則規定及上開說明，並非就此部分與
      原告另成立委任關係，而應認兩造間仍係僱傭而非委任關
      係，故原告主張兩造亦有委任關係，容有誤會，先予指明
      。
    (1)當事人主張有利於己之事實者，就其事實有舉證之責任。
      應回復原狀者，如經債權人定相當期限催告後，逾期不為
      回復時，債權人得請求以金錢賠償其損害。民事訴訟法第
      277條前段、民法第214條定有明文。
      於被告離職後承接其業務之證人戊○○證述：93年4月30
      日之大埔鄉農會供銷部移交清冊係其所製作，該清冊內所
      列硬頭刀柄、梅露、百香果汁、冰糖之應有數量係依據92
      年度盤存表，上開應有數量扣除伊於現場清點所得之實際
      數量，即得出附表編號1、3、4、10、16所示缺少數量等
      語（本院第2卷第117頁）。被告既負責保管附表編號1、3
      、4、10、16之物品，則於僱傭契約終止後即應返還上開
      物品予原告。而附表編號1、3、4、10、16之物品確有缺
      少如附表所示數量，業經證人戊○○證述甚明，故被告就
      上開物品數量之缺少，即應負賠償之責。被告辯稱上開物
      品均係原告於其離職後自行搬動及逕自取用而致缺少，然
      僅空泛置辯而未就此有利於己之事實舉證以實其說，故不
      可採。被告辯稱因取用製成產品尚未辦理原料沖轉銷帳手
      續，然並未指明於其任職期間內究於何時取用、且應沖銷
      何等數量、金額之原物料，故亦難採信。被告另執原告93
      年明細分類帳抗辯附表編號3、4之百香果汁並未缺少。然
      細核該分類帳所記載者係出賣百香果汁之收入、扣除購買
      加工百香果汁所需之砂糖及加工工資、運送百香果汁之運
      費等支出之項目而計得93年4月30日之收支餘額為84331元
      ，該分類帳並非百香果汁庫存數量之貨品帳，故被告引該
      84331元抗辯編號3、4之百香果汁並未缺少，實不可採，
      故認其應負賠償之責。
      原告曾以93埔會字第0481號函請被告於93年3月17日前移
      交附表編號1至26之物品，嗣再於同年6月以存證信函催告
      被告於7日內移交，該函於同月17日達到被告，被告至本
      件言詞辯論終結時，仍未移交附表編號1、3、4、10、16
      所示缺少數量之物品予原告，可認原告已依民法第214條
      定相當期限催告被告回復原狀，然被告逾期仍未回復，故
      原告得請求以金錢賠償其損害。被告就附表編號1、3、4
      、10、16之物品單價並不爭執（本院第2卷第3頁、160頁
       ），而原告自陳附表編號1硬頭刀柄之購買年份不明，故
      僅能依殘值計算原告所得請求之金額。依行政院所頒固定
      資產耐用年數表第19項其他機械及設備：工具耐用年數為
      5年，而固定資產折舊率表載明耐用年數為5年，其依定率
      遞減法每年折舊369/1000，而該表附註第4項：「採用定
      率遞減法者，其最後1年之折舊額，加歷年折舊累計額，
      其總和不得超過該資產成本原額之9/10」，故編號1硬頭
      刀柄1支之殘餘價值為1/10，其折舊總額為1575元（1750X
      0.9=1575），扣除該折舊總額後，原告就編號1硬頭刀柄
      得請求賠償之金額為175元（0000-0000=175)。編號3百香
      果汁（2.4L)：64（罐）×119.5（元）＝7648元。編號4
      百香果汁（750g）：35（罐）×40.52（元）＝1418元（
      元以下4捨5入），而證人戊○○證述其與被告於本件訴訟
      繫屬後會同清點時找到半罐梅露，故編號10梅露（25L）
      ：｛4-0.5（罐）｝×841.32（元）＝2945元（元以下4捨
      5入）。編號16冰糖：22（包）×36.77（元）＝809元（
      元以下4捨5入），故原告此部分得請求之金額合計為1299
      5元（175＋7648＋1418＋2945＋809=12995），原告逾此
      金額之請求，即屬無由，應予駁回。
    (2)原告就被告確於任職期間內採購過量一事並未舉證以實其
      說，故難採信。而縱認原告主張附表編號2、5-9、11-15
      、17-26之物品因逾保存期限而腐壞一節屬實，然其並未
      舉證上開物品出產年份、有效保存期限各為何，故難認上
      開物品於被告90年6月29日受莊峰哲移交時尚在有效期限
      內。而縱認上開物品係於被告任職期間內逾保存期限屬實
      ，惟上開物品係天然原、物料，原有一定之保存期限，依
      其性質逾期本會腐壞，其與被告之作為或不作為間並無何
      相當因果關係，亦不可歸責於被告，且綜觀農會人事管理
      辦法全文，又無農會職員應就逾保存期限而腐壞之天然原
      物料負賠償責任之規定，是原告主張被告採購過量、未能
      於各該物品有效期限內出售、加工而應負賠償之責，依法
      依約均屬乏據，故不可採，是原告主張被告應以金錢賠償
      附表編號2、5-9、11-15、17-26之物品，為無理由，應予
      駁回。
（三）損害賠償之債，以有損害之發生及有責任原因之事實，並
      二者之間，有相當因果關係為成立要件。故原告所主張損
      害賠償之債，如不合於此項成立要件者，即難謂有損害賠
      償請求權存在。最高法院48年臺上字第481號判例意旨得
      資參照。
      被告係基於原告受僱人之地位而出賣麻竹筍予南台公司，
      並收取該公司用以支付貨款之2紙支票，該2紙支票未獲兌
      現，實無可歸責於被告；況原告本得基於出賣人之地位自
      行向該公司請求清償貨款，此部分損害與被告作為或不作
      為間亦無何相當因果關係，故原告此部分主張，依法無由
      ，不應准許。
（四）綜前所述，兩造係僱傭關係，被告於僱傭關係終止後即負
      移交其所保管附表編號1、3、4、10、16物品之義務，其
      經原告定相當期限催告而仍未移交，故原告請求被告賠償
      12995元，及自94年12月17日起至清償日止，按週年利率
      百分之5計算之利息，為有理由，應予准許。原告逾此範
      圍之請求即屬無由，應予駁回。
四、因本件事實業臻明確，故兩造其餘攻擊、防禦方法及所提證
    據，即無須再予審酌，附此敘明。
五、原告勝訴部分，因本判決所命被告給付之金額未逾500000元
    ，故引據民事訴訟法第389條第1項第5款，依職權宣告假執
    行，而被告陳明願供擔保請准宣告免為假執行，經審核後酌
    定相當擔保金額准許之。而原告敗訴部分之假執行聲請即因
    訴之駁回而失依據，故併予駁回。
六、結論：本件原告之訴一部為有理由，一部為無理由，依民事
    訴訟法第79條、第389條第1項第5款、第392條第2項，判決
    如主文。
中    華    民    國    95    年    4    月    26    日
               民二庭審判長法  官  張育彰
                           法  官  林福來
                           法  官  陳琪媛
以上正本係照原本作成
如對本判決上訴須於判決送達後20日內向本院提出上訴狀
中    華    民    國    95    年    4    月    26    日
                           書記官  林柑杏
附表
┌────────────────────────────────────┐
│                    移交差額明細表                      單位：新臺幣(元)│
├──┬──────┬──────┬──────┬─────┬──────┤
│編號│品        名│ 已 壞 數 量│缺 少 數 量 │單     價 │金        額│
├──┼──────┼──────┼──────┼─────┼──────┤
│ １ │  硬頭刀柄  │            │     1支    │   1750   │    1750    │
├──┼──────┼──────┼──────┼─────┼──────┤
│ ２ │  梅    露  │   223罐    │            │   86.88  │   19374    │
├──┼──────┼──────┼──────┼─────┼──────┤
│ ３ │百香果汁2.4L│            │    64罐    │   119.5  │    7648    │
├──┼──────┼──────┼──────┼─────┼──────┤
│ ４ │百香果汁750G│            │    35罐    │   40.52  │   1418.2   │
├──┼──────┼──────┼──────┼─────┼──────┤
│ ５ │百香果冰淇淋│   318盒    │            │    5.19  │    1650    │
├──┼──────┼──────┼──────┼─────┼──────┤
│ ６ │香芋冰淇淋  │   915盒    │            │    4.62  │    4227    │
│    │            │            │            │          │(原告誤計為 │
│    │            │            │            │          │4223)       │
├──┼──────┼──────┼──────┼─────┼──────┤
│ ７ │  香芋冰棒  │   358支    │            │    3.14  │    1124    │
├──┼──────┼──────┼──────┼─────┼──────┤
│ ８ │  青    梅  │   1罐      │            │    3735  │    3735    │
├──┼──────┼──────┼──────┼─────┼──────┤
│ ９ │  芋頭原料  │  480.4公斤 │            │   20.43  │    9815    │
│    │            │            │            │          │(原告誤計為 │
│    │            │            │            │          │9816)       │
├──┼──────┼──────┼──────┼─────┼──────┤
│１０│  梅露25L   │            │     4罐    │  841.32  │    3365    │
├──┼──────┼──────┼──────┼─────┼──────┤
│１１│世華真空袋  │   5690個   │            │    3.41  │    19402   │
│    │            │            │            │          │(原告誤計為 │
│    │            │            │            │          │19400)      │
├──┼──────┼──────┼──────┼─────┼──────┤
│１２│  芋頭醬    │   725公克  │            │    0.36  │     261    │
├──┼──────┼──────┼──────┼─────┼──────┤
│１３│  芋頭香精  │  1470公克  │            │    0.5   │     735    │
├──┼──────┼──────┼──────┼─────┼──────┤
│１４│百香果香精  │   520公克  │            │    1.74  │     904    │
├──┼──────┼──────┼──────┼─────┼──────┤
│１５│  胡蘿蔔素  │  1490公克  │            │    0.85  │    1266    │
│    │            │            │            │          │(原告誤計為 │
│    │            │            │            │          │1260)       │
├──┼──────┼──────┼──────┼─────┼──────┤
│１６│  冰    糖  │            │     22包   │   36.77  │     809    │
├──┼──────┼──────┼──────┼─────┼──────┤
│１７│  梅    露  │     1桶    │            │   15985  │   15985    │
├──┼──────┼──────┼──────┼─────┼──────┤
│１８│  醬    筍  │   204罐    │            │   45.02  │    9184    │
├──┼──────┼──────┼──────┼─────┼──────┤
│１９│  脆    筍  │  4447包    │            │   21.5   │   95610    │
│    │            │            │            │          │(原告誤計為 │
│    │            │            │            │          │95624)      │
├──┼──────┼──────┼──────┼─────┼──────┤
│２０│  筍    茸  │  1474包    │            │   18.01  │   26546    │
├──┼──────┼──────┼──────┼─────┼──────┤
│２１│  酸    筍  │   171包    │            │   16.02  │    2739    │
├──┼──────┼──────┼──────┼─────┼──────┤
│２２│  筍    絲  │   161包    │            │   16.07  │    2587    │
├──┼──────┼──────┼──────┼─────┼──────┤
│２３│脆筍12公斤入│   18箱     │            │  572.89  │   10312    │
├──┼──────┼──────┼──────┼─────┼──────┤
│２４│  筍茸原料  │   70公斤   │            │    47    │    3290    │
├──┼──────┼──────┼──────┼─────┼──────┤
│２５│調味破布子  │  300公斤   │            │  124.44  │   37332    │
├──┼──────┼──────┼──────┼─────┼──────┤
│２６│  筍茸原料  │  400公斤   │            │   32.26  │   12904    │
├──┴──────┴──────┴──────┴─────┴──────┤
│合計： 新臺幣293972.2元(原告誤計為293975.2元)                           │
└────────────────────────────────────┘


司法院資訊處製作；財團法人民間司法改革基金會備份。
